臺灣板橋地方法院民事判決　九十一年度簡上字第一七六號
　　上　訴　人　國立空中大學
　　法定代理人　丙○○
　　被上訴人　　南瑛旅行社有限公司
　　法定代理人　甲○○
　　訴訟代理人　乙○○
右當事人間請求債務不履行損害賠償事件，上訴人對於中華民國九十一年三月十九日
本院三重簡易庭九十年度重簡字第一三八一號第一審判決提起上訴，本院判決如左：
    主  文
原判決關於命上訴人給付新台幣壹拾壹萬元及利息部分，及該部分假執行之宣告暨除
確定部分外訴訟費用之裁判均廢棄。
右開廢棄部分，被上訴人在第一審簡易之訴及假執行之聲請均駁回。
第一審（除確定部分外）、二審訴訟費用由被上訴人負擔。
    事  實
甲、上訴人方面：
  一、聲明：如主文所示。
  二、陳述：除與原判決記載相同者，茲引用之外，補稱：
  （一）因民法第五百十四條之五規定終止契約所生之損害應由旅遊營業人負擔：
        １民法第五百十四條之五、第五百十四條之三、第五百十四之九並列以觀，
          從體系上解釋可知旅客不同意變更行程而終止契約之情形旅客毋庸賠償旅
          遊營業人因終止契約之損害。
        ２本件雙方所爭執之法律即民法第五百十四條之五，乃八十八年四月二十一
        　日新增訂，八十九年五月五日始施行，解釋該條文時，自不能置立法者之
        　意思於不顧。經查該條文研究修正時，研修委員即已針對該條與第五百十
        　四條之三之差異為討論，且已認知「若此處不明定責任誰屬，恐即應由旅
        　遊營業人承擔損害」，經討論後仍認為不為規定（參見民法研究修正委員
        　會第一Ｏ二七次會議紀錄），可知立法者之本意即在由旅遊營業人承擔損
        　害。
        ３旅遊開始前，旅客因不同意變更旅程而終止契約，旅客無庸負擔損害。旅
        　遊營業人應將終止後之旅遊費用返還於旅客，終止前已支出之費用，如辦
        　理護照或簽證之費用及報酬，係屬終止前已發生，並不能因終止而減省，
        　旅客自不得請求返還。至如預付之膳食、住宿、交通車等定金，均屬預付
          性質，實際上為終止契約後始生之費用（與代辦護照或簽證之費用，係屬
          終止契約前已發生之費用，性質上不同），應由旅遊營業人負責辦理退費
          ，其不能退費者，因旅遊營業人對於其提供旅遊服務之價值及品質，原負
          有瑕疵擔保責任，此項因不得已事由致變更旅程所延生無法退費之危險，
          解釋上亦應認為由旅遊營業人負擔（參見法令月刊第五十一卷第十期吳啟
          賓著「淺論新民法關於旅遊之規定」第三六九頁、東吳大學法律學報孫森
          焱著「旅遊契約之研究」第三七頁）。原判決無視膳食、住宿、交通車等
          定金之預付性質，將之與終止契約前已實際發生之代辦護照或簽證費用混
          為一談，其見解自屬可議。
        ４旅遊契約並非單純委託他人代定膳宿之委任契約，後者須依委託人之指示
          ，為委任人之利益而為，因此支出之訂金性質上屬於委任人代理之費用，
          因此事後無因故取消行程而無法退費，自應由委任人負擔。旅遊契約訂定
          餐廳、旅館時，並非直接為旅客之利益，其所預付之訂金並非代旅客代墊
          訂金，而係為其履行旅遊契約之義務而為之。
        ５因不得已事由終止旅遊契約之時，預付訂金如無法退還所造成之損害，無
    　　　論歸由何者負擔，均難其周全，不過由旅遊業者負擔該訂金無法退還之風
    　　　險，較為合理，因其一般消費者相比，與餐廳、旅館有較大之商議空間。
        ６經查上訴人於投標前並未要求參與投標之廠商先行與旅館、餐廳或遊覽車
          公司訂約、接洽或預付訂金，只要得標廠商在得標後能依法履行其旅遊契
          約即可。被上訴人雖然於標得本件旅遊案之前，即已先行安排住宿、用餐
          、交通等事項，但其所以先行安排，並非出於上訴人之要求，而係被上訴
          人為提高其履約能力，確保得標後能夠依照其預計之旅遊腹案順利履行契
          約，所為之內部準備行為，其因此而花費之勞力、預付之訂金，均係被上
          訴人為其本身利益（能夠履行契約）所為之給付，不能認係直接為旅客即
          上訴人之利益所代為或代墊。
  （二）本件無需適用政府採購法第六十三條、六十四條及採購要項第二十條、第二
        十四條等規定：
        政府採購法之規定，乃是政府機關訂購採購契約參考用，不當然成為契約內
        容之一部分需由各機關之採購之特性及實際需要擇訂於契約後，始得適用於
        特定當事人間。
  （三）本件無須適用民法有關行紀契約之規定：
        １本次民法修正後，民法債編已就旅遊契約設有專節規定，解釋兩造間之旅
        　遊契約，決定彼此權利義務時，自應依據民法債編旅遊專節之規定及其立
        　法意旨決定之。民法有關行紀之規定，於本件旅遊契約之爭議，應無適用
        　餘地。
 　　　 ２被上訴人引用曾隆興先生著「現代非典型契約論」旅遊契約編第二四二頁
          及第二四三頁之見解，認為應類推適用民法有關行紀之規定。惟查曾隆興
          先生前揭論文係七十五年九月間發表，當時民法尚未修正增訂旅遊專節規
          定，曾隆興先生乃表示似可類推適用有關行紀規定之見解。茲民法修正後
          ，既已就旅遊契約設專節加以明文規定，上開有關類推適用行紀規定之見
          解，自無足採。
  （四）交通部觀光局發布之國內旅遊定型化契約並未成為兩造旅遊契約之內容：
        交通部觀光局發布之國內旅遊定型化契約，並未經兩造採用，於本件旅遊契
        約應無適用。況其規定內容與新修正之民法規定意旨不符，更不得執以變動
        兩造依據法律規定應負之權利義務。
三、證據：除援用第一審所提證據外，補提民法研究修正委員會第一Ｏ二七次會議紀
    錄影本一件為證。
乙、被上訴人方面：
  一、聲明：求為判決：駁回上訴
  二、陳述：除與原判決記載相同者，茲引用之外，補稱：
  （一）現行機關、學校辦理旅遊，將之納入公共工程勞務採購範疇，所遵循之法律
        為政府採構法，而依政府採購法第六十四條、第六十三條第一項、採購要項
        第二十條、第二十四條規定，被上訴人依法標得本件公共工程，即已先安排
        該案住宿、用餐、交通事項，而上訴人終止解除契約，並未報請上級機關核
        准，亦未經廠商合意作成書面紀錄，是上訴人之終止、解除契約意思表示無
        效，是被上訴人認為本件債務於依法得標之際即已發生。
  （二）上訴人自始至終未完成解約或解除契約之行為，逕自於九十年八月三十日以
        同一預算，再度上網公告「九十年度員工自強活動案」招標事宜，經被上訴
        人緊急通知行政院公共工程委員會以及中央採購稽核小組出面制止，上訴人
        始於開標當日臨時宣告廢標而終止，嚴重違反誠信原則。
  （三）交通部觀光局頒「國內旅遊定型化契約」的規定，較能兼顧兩造的權利與義
        務，例如，簽定契約時，旅客需繳付團費約三分之一訂金，如若旅遊營業人
        未依契約訂妥住宿、餐、交通，將賠償旅客團費兩倍的違約金；因不可抗力
        或不可歸責於當事人之事由，致本契約之全部或一部無法履行時，得解除契
        約之全部或一部，不負損害賠償責任。乙方（即旅行業者）得以扣除餘款退
        還甲方（即旅客）。而本件兩造雖未簽署書面契約，但是上開定型化契約應
        可作為兩造權利義務之規範，旅客應歸還旅遊業者為履行契約所支付之全部
        費用，職是原審之見解並無不當。
  （四）旅遊契約，係旅行業為旅客代辦出國及簽證手續代購機票等方面而言，與民
        法委任契約相似；而代訂旅館房間、代包遊覽車等，與行紀契約相似；介紹
        旅客購物而言，與居間契約相似（法學博士曾隆興現代非典型契約論旅遊契
        約編第二四二、第二四三頁）。是旅行業者為旅客代訂旅館房間、代包遊覽
        車，應適用民法行紀契約之規定，是被上訴人得依據民法第五百八十二條規
        定請求上訴人返還代墊之費用。
  三、證據：除援用第一審所提證據外，補提勞務採購投標須知影本、交通部觀光局
      核發之國內旅遊定型化契約影本各一件為證。
      理      由
一、本件被上訴人起訴主張上訴人於九十年六月二十八日公開招標九十年度員工自強
    活動，經被上訴人於同年七月十八日以新台幣（下同）一百三十五萬四千三百六
    十五元依法得標，並繳交百分之五之履約保證金，兩造成立旅遊契約，惟兩造之
    契約內容未簽訂書面契約，經協商應以交通部觀光局所頒訂之合約書為準，被上
    訴人將該合約書寄送上訴人，然而上訴人並未回覆，同年七月三十日氣象局發布
    桃芝颱風警報，於同年八月一日傳出中部山區災情，被上訴人於八月二日備妥修
    正方案至上訴人處協商變更行程，惟上訴人決定取消行程，並由上訴人人事室戴
    懷霜小姐告知被上訴人，但卻又於八月三十日辦理同一活動之公開招標，其履約
    顯然違背誠實信用原則。導致被上訴人共有下列損失：(1)台中晶華大飯店訂金三
    萬元、日月潭景勝樓大飯店訂金五萬元、台北市利達遊覽車金三萬元、被上訴人
    公司內部作業費用二萬五千元、接洽人員差旅費二萬三千元，共計十五萬八千元
    ；(2)被上訴人因契約履行預期可獲得之利益九萬四千九百二十元；(3)被上訴人前
    已繳交履約保證金六萬七千七百二十元，因契約終止上訴人應返還之。原審判決
    命上訴人給付被上訴人十一萬元及自起訴狀繕本送達翌日即九十年十月二十五日
    起至清償日止按年息百分之五計算之利息（即台中晶華大飯店訂金三萬元、日月
    潭景勝樓大飯店訂金五萬元、台北市利達遊覽車金三萬元，原審法院認為被上訴
    人之請求有理由）；其餘之訴駁回（駁回部分，未經被上訴人提出上訴而確定，
    附此敘明。）。
二、上訴人則辯稱本件契約並無政府採購法適用之餘地，而爰依民法第五百十四條之
    五規定，旅遊營業人因不可抗力而變更行程時，賦予旅客有契約終止權，而上訴
    人以口頭終止契約，該契約已合法終止。而被上訴人向台中晶華大飯店訂金三萬
    元、日月潭景勝樓大飯店訂金五萬元、台北市利達遊覽車金三萬元之訂金共十一
    萬元，不論是從體系解釋、立法解釋以及學者見解均應由旅遊營業人向飯店、旅
    遊車業者辦理退費，如不能退費者，應由被上訴人自行負擔，不得向上訴人請求
    之。
三、上訴人於九十年六月二十八日公開招標九十年度員工自強活動，經被上訴人於同
    年七月十八日以一百三十五萬四千三百六十五元依法得標，並繳交百分之五之履
    約保證金，兩造間成立旅遊契約，嗣後因桃芝颱風侵襲上訴人預定旅遊地點溪頭
    森林遊樂區及米堤大飯店成災等不可抗力之事故，被上訴人不得已改變行程，惟
    上訴人不同意變更之行程而終止旅遊契約，而上訴人為履約支出台中晶華大飯店
    訂金三萬元、日月潭景勝樓大飯店訂金五萬元、台北市立達遊覽車金三萬元等事
    實，業據提出訂車單、訂房確認單、保證金單為證，復為上訴人所不爭，是被上
    訴人上開主張堪信為真實。惟本件之爭點在於系爭旅遊契約是否合法終止？終止
    契約之法律效果為何？亦即旅遊營業人因不得已之事由而變更旅遊契約行程，旅
    客不同意變更行程而終止契約之情形，預定之訂金如無法退還，該費用應由誰負
    擔？茲敘述如下：
（一）按旅遊營業人非有不得已之事由，不得變更旅遊內容。旅遊營業人依前項規定
      變更旅遊內容時，其因此所減少之費用，應退還於旅客；所增加之費用，不得
      向旅客收取。旅遊營業人依第一項規定變更旅程時，旅客不同意者，得終止契
      約。旅客依前項規定終止契約時，得請求旅遊營業人墊付費用將其送回原出發
      地。於到達後，由旅客附加利息償還之；民法第五百十四條之五定有明文。本
      件兩造間定有旅遊契約，惟嗣後因桃芝颱風侵襲預定旅遊地點，因不可抗力因
      素被上訴人變更旅遊行程，而上訴人不同意變更而終止契約，為兩造所不爭，
      惟被上訴人主張上訴人為公立學校，應遵循政府採構法相關規定，而依政府採
      購法第六十四條、第六十三條第一項、採購要項第二十條、第二十四條規定，
      被上訴人既已標得本件公共工程，而上訴人終止解除契約，未報請上級機關核
      准，亦未經廠商合意，是終止契約即屬無效云云。按政府採購法第六十四條規
      定：「採購契約得訂明因政策變更，廠商依契約繼續履行反而不符公共利益者
      ，機關得報經上級機關核准，終止或解除部分或全部契約，並補償廠商因此所
      生之損失。」，而採購要項第一條規定：「本要項依政府採購法第六十三條第
      一項規定訂定之，以作為機關訂定各類採購契約之參考，本要項內容，機關得
      依採購之特性及實際需要擇訂於契約」是以該上開條款並非強行適用於所有政
      府採購契約，必須當事人商議契約條款時，將該款內容明訂為契約之一部，始
      有適用之餘地，而本件兩造當事人自承未定書面旅遊契約，並未將上開條文所
      建議之內容納入契約條款，前揭條文所建議之內容，自無由適用於本件旅遊契
      約，被上訴人直接援引上開條文所建議之內容，用以解釋本件旅遊契約爭議，
      確有未洽。經查，本件被上訴人旅遊契約雖因不可抗力之緣故變更行程，然而
      上訴人因民法第五百十四條之五規定享有終止之權利，上訴人於九十年八月八
      日開會討論變更新行程，未能獲得與會者同意而決定取消該次旅遊終止系爭旅
      遊契約，並由承辦人員向被上訴人口頭表示終止契約之意旨，此為被上訴人所
      不爭，系爭旅遊契約即因上訴人終止契約之意思表示到達被上訴人之際合法終
      止，被上訴人主張終止契約無效云云，殊無可採。
（二）旅遊契約因不得已事由之發生，旅遊營業人變更行程，而旅客不同意而終止契
      約時，該終止契約之法律效果，民法第五百十四條並無規定，而兩造契約亦無
      約定應如何處理。被上訴人則主張依據交通部觀光局頒「國內旅遊定型化契約
      」第二十條，如發生不可抗力之事故導致契約解除時，旅遊業者得主張旅客應
      返還代繳之規費及履行契約已支付之必要費用云云。經查，被上訴人自承兩造
      未簽訂書面契約，而被上訴人將交通部觀光局發布之「國內旅遊定型化契約」
      寄給上訴人，然而上訴人並未加以理會，亦無同意以上開定型化契約作為契約
      內容，足見交通部觀光局頒「國內旅遊定型化契約」未經兩造採用為契約之內
      容，是於本件旅遊契約應無適用之空間。再者，民法第五百十四條之五雖未規
      定終止契約之法律效果，惟民法第五百十四條之五與同法第五百十四條之三、
      第五百十四條之九均係同時增訂之條文，第五百十四條之五係規定旅遊營業人
      因不得已事由變更行程，旅客不同意而終止契約之情形，第五百十四條之三係
      規定旅客不為協力義務，旅遊營業人終止契約之情形，第五百十四條之九則係
      旅遊未完成前，旅客得隨時終止契約之規定。前者未規定旅客應賠償旅遊營業
      人因契約終止而生之損害，後二者則均明文規定旅客應賠償旅遊營業人因契約
      終止所生之損害。對照以觀，從上揭三個條文規定之關聯與差異而為體系上之
      解釋，應可認為在民法第五百十四條之五所規定旅客不同意變更行程而終止契
      約之情形，旅客應無庸賠償旅遊營業人因終止契約所生之損害，此項損害應由
      旅遊營業人自行負擔。次者，解釋法律，應探求立法者之意思，以補文義解釋
      之不足。如法律制定後如歷時久遠，立法當時之立法意旨，是否仍符合現今社
      會經濟之需求，容有疑問，若法律甫修正通過，則立法者之立法當時之意思，
      自當為解釋適用法律者所不能不加以探求。而系爭條文即民法第五百十四條之
      五，乃八十八年四月二十一日新增訂，八十九年五月五日甫施行，解釋該條文
      時，自不能置立法者之意思於不顧。經查該條文研究修正時，研修委員即已針
      對該條與第五百十四條之三之差異為討論，且已認知「若此處不明定責任誰屬
      ，恐即應由旅遊營業人承擔損害」，經討論後仍認為不為規定，此有卷附之民
      法研究修正委員會第一Ｏ二七次會議紀錄足參，可知立法者之本意即在由旅遊
      營業人承擔損害。而旅遊契約係旅遊營業人為旅客安排行程及提供交通、膳宿
      、導遊等旅遊服務之契約。此與單純委託他人代訂膳宿之委任契約，性質上有
      所不同。單純委託他人代訂膳宿，受任人係受委託人之指示，為委託人之利益
      而代訂膳宿，其決定訂那個餐廳、那個旅館？是否應預付定金？均係為委任人
      之利益，並受委任人之指示而為，因此，受任人支付之定金，性質上屬於於委
      任人代墊之費用，如事後因故取消行程而無法退費，當然仍應由委任人負擔。
      反之，旅遊契約則不然。旅遊營業人安排行程，訂餐廳、旅館時，並非直接為
      旅客之利益，其決定之因素，包括旅遊營業人對該餐廳旅館之熟悉度、行程之
      配合、餐廳旅館給予業者折扣之高低、餐廳旅館給予司機導遊免費招待之範圍
      、餐廳旅館是否要求預付定金、定金成數之高低（餐廳旅館是否對於特定旅遊
      營業人免收定金或成數較低，尚應視旅遊營業人與餐廳旅館往來交易量之大小
      以及渠等間熟悉程度而言，此本屬旅遊營業人營業競爭能力之一部分）、定金
      日後無法退還之危險性等等，其縱然考量各項因素後選擇伊需預付定金之餐廳
      旅館，其預付定金，亦非直接為旅客之利益而支付，性質上並非為旅客代墊定
      金，而係為擔保其屆時能提供交通膳宿服務，為其自己能履行旅遊契約義務而
      預付定金，與委託代訂膳宿契約之受任人支付定金係為委任人代行墊付，尚有
      區別。而不可歸責於雙方當事人之事由而終止旅遊契約，預付定金無法退還所
      造成之損害，無論歸由旅遊營業人或旅客單一方負擔，均難謂周全。倘若必須
      選擇消費者或是旅遊營業人一方承擔此風險時，應以後者為佳，由於旅遊業者
      直接與餐廳、旅館直接洽談行程以及定金支付之事宜，對該事務甚為熟稔，且
      旅遊營業者乃經營該業務之人，與餐廳或旅館業者有長期接洽關係，彼此之間
      存有相互依存之關係，具有折衝談判籌碼，而餐廳、飯店業者亦希冀與旅遊業
      者維持良好合作關係，以吸納大批團體旅客，是發生上開事由而需請求退還定
      金時，如由旅遊營業人出面，通常較不易發生爭執；反之如該訂金由旅客自行
      負責，旅客居於弱勢者，與飯店、旅館業者經濟上未取得平等地位，極為不利
      ，且如要求個別旅客一一為所支付之定金向旅館、飯店業者取回訂金，此對飯
      店、旅館業者以及旅客而言，均屬最耗費社會成本、資源之方式，是應將商討
      退還定金事宜交由旅遊營業人負責，旅遊營業人再與餐廳、旅館業者協商退費
      ，則是最符合經濟效益之情形。何況，旅遊營業人一方面藉由旅遊契約獲取相
      當報酬，也較有可能預估並降低預付定金之風險，此亦即立法者何以將損害風
      險歸由旅遊營業人承擔之緣故。甚者，旅遊開始前，旅客因不同意變更旅程而
      終止契約，旅客無庸負擔損害。旅遊營業人應將終止後之旅遊費用返還於旅客
      ，終止前已支出之費用，如辦理護照或簽證之費用及報酬，係屬終止前已發生
      ，並不能因終止而減省，旅客自不得請求返還。至如預付之膳食、住宿、交通
      車等定金，均屬預付性質，實際上為終止契約後始生之費用（與代辦護照或簽
      證之費用，係屬終止契約前已發生之費用，性質上不同），應由旅遊營業人負
      責辦理退費，其不能退費者，因旅遊營業人對於其提供旅遊服務之價值及品質
      ，原負有瑕疵擔保責任，此項因不得已事由致變更旅程所延生無法退費之危險
      ，解釋上亦應認為由旅遊營業人負擔。原判決無視膳食、住宿、交通車等定金
      之預付性質，將之與終止契約前已實際發生之代辦護照或簽證費用混為一談，
      其見解自屬可議。民法上所謂行紀契約，係以自己之名義，為他人之計算，為
      動產之買賣或其他商業上之交易，而受報酬之契約。此與旅遊契約係提供旅客
      旅遊服務而收取旅遊費用之契約不同。行紀人受託代訂旅館或遊覽車時，係為
      委託人之計算，亦即係直接為委託人之利益而代訂，行紀人並有依從指示及明
      確報告顛末之義務。而旅遊營業人安排食宿交通及其他旅遊活動時，則非直接
      為旅客之利益而決定，其安排食宿交通時，雖亦考慮旅客之需求，期能使旅客
      滿意，但在法律上並不受旅客指示之拘束，更無向旅客報告之義務。本件上訴
      人並非單純委託被上訴人代訂旅館或遊覽車，而係委託被上訴人安排旅遊行程
      、提供旅遊服務，兩造間所成立者自屬旅遊契約，而非行紀契約。而八十八年
      四月份民法修正後，民法債編已就旅遊契約設有專節規定，解釋兩造間之旅遊
      契約，決定彼此權利義務時，自應依據民法債編旅遊專節之規定及其立法意旨
      決定之。民法有關行紀之規定，於本件旅遊契約之爭議，應無適用之餘地，被
      上訴人主張上訴人應依民法第五百八十二條償還支出之費用，於法未合。
四、綜上所述，上訴人抗辯自屬可信，被上訴人主張為不足採。從而，被上訴人請求
    上訴人給付十一萬元及法定遲延利息，為無理由，不應准許。其假執行之聲請亦
    失所附麗，應併予駁回。原審判命上訴人給付並為假執行之宣告，自有未洽。上
    訴意旨指摘原判決不當，求予廢棄改判，為有理由。自應由本院予以廢棄改判，
    如主文第二項所示。
五、因本案事證已臻明確，兩造其餘主張陳述及所提之證據，均毋庸再予審酌，附此
    敘明。
六、據上論結，本件上訴為有理由，依民事訴訟法第四百三十六條之一第三項、第四
    百五十條、第七十八條，判決如主文。
中　　　華　　　民　　　國　　九十一　　年　　　十　　　月　二十二　　　日
                                                臺灣板橋地方法院民事第二庭
~B審判長法　官　陳忠行
~B　　　法　官　連士綱
~B　　　法　官　絲鈺雲
右正本證明與原本無異
本判決不得上訴。
中　　　華　　　民　　　國　　九十一　　年　　　十　　　月　　二十二　　日
~B　　　法院書記官　王政煌
